臺灣高等法院刑事判決
110年度上訴字第2142號
上  訴  人  
即  被  告  黃昱軒


選任辯護人  陳建宇律師
            呂秋𧽚律師
            張子特律師
上列上訴人因詐欺等案件，不服臺灣新北地方法院110年度審訴
字第96號，中華民國110年3月16日第一審判決（起訴案號：臺灣
新北地方檢察署109年度偵字第43222號），提起上訴，本院判決
如下：
    主  文
原判決關於黃昱軒部分撤銷。
黃昱軒犯三人以上共同冒用公務員名義詐欺取財罪，處有期徒刑
陸月。
扣案偽造之「臺灣臺北地方法院檢察署分案調查證物清單」公文
書上偽造之「臺灣臺北地方法院檢察署印」印文壹枚沒收。
    事  實
一、李科樺（經原審判決判處有期徒刑1年1月確定）與黃昱軒係
    朋友，其二人因缺錢花用，竟於民國109年10月初某日起，
    加入真實姓名不詳、綽號「肖川」及「TT」成年男子所屬三
    人以上，以實施詐術為手段所組成具有持續性、牟利性詐欺
    集團犯罪組織，擔任收取詐騙款項，俗稱「車手」之工作。
    李科樺與黃昱軒基於參與犯罪組織之犯意，與「肖川」及「
    TT」及該集團機房之其他不詳姓名年籍之成年成員，共同意
    圖為自己不法之所有，基於三人以上共同冒用公務員名義詐
    欺取財、行使偽造公文書、以不正方法由自動付款設備取得
    他人財物及洗錢之犯意聯絡，先由詐欺集團機房之某成年成
    員，於109 年10月5 日上午11時許，撥打電話予陳明樹，分
    別假冒為中華電信專員、165 詐騙專線人員「李俊傑」、臺
    灣臺中地方檢察署「張文華」檢察官等人，而向陳明樹佯稱
    ：其金融帳戶涉嫌刑案犯罪洗錢之工具，已遭列為嫌疑人，
    須將金融帳戶提款卡交付司法人員監管，否則會遭收押等語
    ，致陳明樹陷於錯誤，遂依指示將其所有之中華郵政股份有
    限公司板橋新樹郵局帳號00000000000000號帳戶（下稱郵局
    帳戶）及陽信商業銀行重新分行帳號000000000000號帳戶（
    下稱陽信銀行帳戶）之提款卡（含密碼），攜至新北市中和
    區板橋區中正路之「玫瑰公園」廁所旁，準備交付予前來收
    取監管帳戶之人；李科樺與黃昱軒亦依「肖川」指示，先至
    上開公園附近之7-11統一超商內，以ibon列印之方式，收取
    其他詐欺集團成年成員所傳真由該詐欺集團所偽造其上蓋有
    「臺灣臺北地方法院檢察署印」印文1 枚之「臺灣臺北地方
    法院檢察署分案調查證物清單」1 紙（所押日期為109 年9 
    月30日，下稱上開偽造公文書）後，再依「肖川」指示前往
    上開指示地點與陳明樹會面，並向陳明樹冒稱其二人係共同
    前來收取監管帳戶之專員，復為取信於陳明樹，並由李科樺
    將其等所列印之上開偽造公文書提示並交付與陳明樹而行使
    之，致陳明樹陷於錯誤，誤認李科樺與黃昱軒確係依檢察官
    所派而共同前來收取監管帳戶之專案人員，而將其所有之上
    開郵局、陽信銀行帳戶提款卡（含密碼）交付與李科樺與黃
    昱軒，足生損害於臺灣臺北地方檢察署公文書行使之正確性
    及陳明樹。李科樺與黃昱軒於詐得上開郵局、陽信銀行帳戶
    提款卡後，其等復經「肖川」指示於附表所示之提領時、地
    ，插入提款卡操作自動櫃員機並輸入密碼，以此不正方法冒
    充為陳明樹或經其授權之人，提領如附表所示之款項（各次
    提領時間、地點、金額及帳戶，詳如附表所示），提領金額
    共計515,000 元，其等再於6 日凌晨某時許，依「肖川」指
    示共同駕車至臺北市信義區基隆路上某公園男廁，將該詐得
    之款項全數轉交予負責收款之詐欺集團上游成員，以此迂迴
    層轉方式使詐騙集團取得詐騙款項，而掩飾或隱匿詐欺所得
    之本質、去向，而製造金流之斷點。嗣因陳明樹察覺有異，
    持上開偽造之公文書至新北市政府警察局海山分局新海派出
    所報警處理，經警扣得上開偽造之公文書，並調閱相關監視
    器錄影畫面比對後，始循線查悉上情。
二、案經陳明樹訴由新北市政府警察局海山分局報告臺灣新北地
    方檢察署檢察官偵查後起訴。
    理  由
壹、程序部分：
一、同案被告李科樺就原審判決所認定其犯行部分，檢察官及同
    案被告李科樺均未上訴，因此確定。是本案審理範圍為原審
    判決關於上訴人即被告黃昱軒（下稱被告）部分，核先敘明
    。
二、證據能力部分：
  ㈠關於違反組織犯罪防制條例之供述證據部分：按組織犯罪防
    制條例第12條第1項中段規定：「訊問證人之筆錄，以在檢
    察官或法官面前作成，並經踐行刑事訴訟法所定訊問證人之
    程序者為限，始得採為證據」，係以立法排除被告以外之人
    於警詢或檢察事務官調查中所為之陳述，得適用刑事訴訟法
    第159條之2、第159條之3及第159條之5之規定，是證人於警
    詢時之陳述，於違反組織犯罪防制條例案件，即不具有證據
    能力，自不得採為判決基礎。查告訴人陳明樹所為之陳述，
    均屬被告以外之人於審判外之陳述，依前揭規定及說明，於
    違反組織犯罪防制條例之罪名，即不具證據能力，不得採為
    判決基礎（然就加重詐欺取財、洗錢罪名則不受此限制）。
    又被告於警詢時之陳述，對於被告自己而言，則屬被告之供
    述，為法定證據方法之一，自不在組織犯罪防制條例第12條
    第1項規定之排除之列，除有不得作為證據之例外，自可在
    有補強證據之情況下，作為證明被告自己犯罪之證據，附此
    敘明。
  ㈡關於三人以上共同詐欺取財之供述證據部分：按上開組織犯
    罪防制條例第12條第1項中段規定，係以犯罪組織成員犯該
    條例之罪者，始足與焉，至於所犯該條例以外之罪，其被告
    以外之人所為之陳述，自仍應依刑事訴訟法相關規定，定其
    得否為證據。按被告以外之人於審判外之言詞或書面陳述，
    除法律有規定者外，不得作為證據，刑事訴訟法第159 條第
    1 項定有明文。又被告以外之人於審判外之陳述，雖不符刑
    事訴訟法第159條之1 至第159 條之4 之規定，而經當事人
    於審判程序同意作為證據，法院審酌該言詞陳述或書面陳述
    作成時之情況，認為適當者，亦得為證據；當事人、代理人
    或辯護人於法院調查證據時，知有同法第159 條第1 項不得
    為證據之情形，而未於言詞辯論終結前聲明異議者，視為有
    前項之同意，刑事訴訟法第159 條之5 亦定有明文。本判決
    下列之各項被告以外之人於審判外陳述部分之供述證據，公
    訴人、上訴人即被告黃昱軒均未爭執其證據能力，且於言詞
    辯論終結前亦未聲明異議，本院審酌各該證據作成時之情況
    ，並無不當之情形，認以之作為證據應屬適當，爰依刑事訴
    訟法第159 條之5第2項規定，認有證據能力，合先敘明。
  ㈢其餘資以認定本案犯罪事實之非供述證據（詳後述），亦查
    無違反法定程序取得之情形，依刑事訴訟法第158 條之4 反
    面規定，應具證據能力。
貳、實體部分
一、認定事實所憑之證據及理由：　　
　㈠上開犯罪事實，業據被告於警詢、偵查及原審審理及本院準
    備程序中均坦承不諱（見臺灣新北地方檢察署109 年度偵字
    第43222號卷【下稱偵卷】第23至32頁、第125 至127 頁、
    原審卷第65頁、第71至73頁，本院卷第105頁），核與證人
    即同案被告李科樺於偵查及原審審理時之陳述（見偵卷第11
    5 至121 頁、原審卷第65頁、第71頁至73頁）、證人即告訴
    人陳明樹於警詢中證述之情節相符（見臺灣新北地方檢察署
    109 年度他字第7712號卷【下稱他卷】第9至20頁），並有
    指認犯罪嫌疑人紀錄表1 份（見他卷第22至24頁）、案發現
    場（即新北市○○區○○路○○○○○○○○市○○區○○街000 號新海郵局
    、新北市○○區○○路000 號陽信銀行新埔分行、臺北市○○區○○
    路00號統一超商道生門市）監視器錄影紀錄截圖（即被告與
    李科樺2 人前往取款及持告訴人金融卡提領款項之畫面）照
    片共26張（見他卷第25至37頁）、內政部警政署反詐騙諮詢
    專線紀錄表1 紙（見他卷第39至40頁）、扣案之臺灣臺北地
    方法院檢察署分案調查證物清單公文書1 紙（見他卷第41頁
    ）、告訴人提出之郵局帳戶、陽信銀行帳戶之存摺封面暨其
    內頁（交易明細資料）影本各1 份（見他卷第43至46頁）、
    李科樺案發當日穿著衣物對照圖5 張（見偵卷第87頁）在卷
    可佐，足認被告之任意性自白核與事實相符，堪以採信。
　㈡從而，本案事證明確，被告上開犯行堪以認定，均應依法論
    科。
二、論罪科刑：
　㈠按行為人以一參與詐欺犯罪組織，並分工加重詐欺行為，同
    時觸犯參與犯罪組織罪及加重詐欺取財罪，雖其參與犯罪組
    織之時、地與加重詐欺取財之時、地，在自然意義上非完全
    一致，然二者仍有部分合致，且犯罪目的單一，依一般社會
    通念，認應評價為一罪方符合刑罰公平原則，應屬想像競合
    犯，如予數罪併罰，反有過度評價之疑，實與人民法律感情
    不相契合。又加重詐欺罪係侵害個人財產法益之犯罪，其罪
    數計算，以被害人數、被害次數之多寡，決定其犯罪之罪數
    ；核與參與犯罪組織罪之侵害社會法益，因應以行為人所侵
    害之社會全體利益為準據，認定係成立一個犯罪行為，有所
    不同。是以倘若行為人於參與犯罪組織之繼續中，先後加重
    詐欺數人財物，因行為人僅為一參與組織行為，侵害一社會
    法益，應僅就首次犯行論以參與犯罪組織罪及加重詐欺罪之
    想像競合犯，而其後之犯行，乃為其參與組織之繼續行為，
    為避免重複評價，當無從將一參與犯罪組織行為割裂再另論
    一參與犯罪組織罪，而與其後所犯加重詐欺罪從一重論處之
    餘地（最高法院107 年度台上字第1066號判決意旨參照）。
    查被告於109 年10月初某日起，共同加入上開詐欺集團時，
    其上游尚有綽號「肖川」及「TT」之人，業經被告於偵查中
    供述明確（見偵卷第125 至127 頁），顯見被告加入時，已
    知共同參與為詐欺取財之人數為三人以上，且本件雖無證據
    證明該詐欺集團有何具體名稱、固定處所等，惟依被告及告
    訴人之供述內容，可認該集團乃分由各該成員擔負一定之工
    作內容，自機房人員對被害人實施詐術，再由車手（如被告
    ）出面領取所詐得之提款卡、提領款項後，再依指示上繳，
    層層指揮，組織縝密，分工精細，自須投入相當之成本、時
    間，顯非為立即實施犯罪而隨意組成者，而已為有結構性之
    組織。再觀諸被告已參與多次提領款項，是以被告參與本案
    詐欺集團之時間、集團成員之分工、遂行詐欺犯行之獲利情
    形，堪認本案詐欺集團係以實施詐術為手段，具有持續性、
    牟利性之結構性組織，核與犯罪組織之定義符合，被告參與
    該集團並負責其中收取提款卡、提領款項工作，確該當參與
    犯罪組織之構成要件。
  ㈡按公文書，係指公務員職務上製作之文書，刑法第10條第3 
    項定有明文。而刑法上偽造文書罪，係著重於保護公共信用
    之法益，即使該偽造文書所載名義製作人實無其人，而社會
    上一般人仍有誤信其為真正文書之危險，仍難阻卻犯罪之成
    立（最高法院54年台上字第1404號判例意旨參照）。又刑法
    上所稱「公文書」，係指公務員職務上製作之文書，與其上
    有無使用「公印」無涉；若由形式上觀察，文書之製作人為
    公務員，且文書之內容係就公務員職務上之事項所製作，即
    令該偽造之公文書上所載製作名義機關不存在，或該文書所
    載之內容並非該管公務員職務上所管轄，然社會上一般人既
    無法辨識而仍有誤信為真正之危險，仍難謂非公文書。本案
    被告與李科樺持以向告訴人行使之「臺灣臺北地方法院檢察
    署分案調查證物清單」，其上載有「臺灣臺北地方法院檢察
    署」之印文，形式上已表明係臺灣臺北地方檢察署所出具，
    且內容又攸關刑事案件之偵辦，核與檢察機關業務相當，一
    般人若非熟知機關組織，實難以分辨其實情，均足使社會上
    一般人誤信其為公務機關所發之公文書之危險，是上開文書
    自應認定係偽造之公文書。又該詐欺集團成員及被告分別冒
    用檢察官張文華名義向告訴人施以詐術、行使偽造公文書，
    亦符合「冒用公務員名義」之詐欺加重要件甚明。
  ㈢再按刑法第339 條之2 第1 項之以不正方法由自動付款設備
    取得他人之物罪，其所謂「不正方法」，係指一切不正當之
    方法而言，並不以施用詐術為限，例如以強暴、脅迫、詐欺
    或侵占等方式取得他人之金融提款卡及密碼，再冒充本人由
    自動付款設備取得他人之物，或以偽造他人之提款卡由自動
    付款設備取得他人之物等等，均屬之（最高法院94年度台上
    字第4023號判決意旨參照）。經查，本案被告與李科樺與所
    屬詐欺集團成員共同以如事實欄所示之方式騙取告訴人所申
    辦之上開郵局、陽信銀行帳戶提款卡與密碼後，再由被告與
    李科樺冒充告訴人本人，於如附表所示之時間、地點，持各
    該提款卡插入自動櫃員機並輸入密碼，而由自動櫃員機取得
    帳戶內之款項，揆諸上開說明，被告上開提款行為自屬以不
    正方法由自動付款設備取得他人之物之行為，核與刑法第33
    9 條之2 第1 項之非法由自動付款設備取財罪之構成要件相
    符。
　㈣是核被告所為，係犯組織犯罪防制條例第3 條第l 項後段之
    參與犯罪組織罪、刑法第216 條、第211條之行使偽造公文
    書罪、刑法第339 條之2 第1 項之非法由自動付款設備取財
    罪及刑法第339 條之4 第1 項第1 款、第2 款之三人以上共
    同冒用公務員名義詐欺取財罪及洗錢防制法第2條第2款、第
    14條第1 項之洗錢罪。又被告所屬詐欺集團於「臺灣臺北地
    方法院檢察署分案調查證物清單」上偽造「臺灣臺北地方法
    院檢察署」之印文之行為，乃偽造公文書之部分行為，而偽
    造前開公文書之低度行為，復為行使偽造公文書之高度行為
    所吸收，均不另論罪。被告與、李科樺、綽號「肖川」、「
    TT」及不詳姓名年籍之機房成年成員間就上開犯行，有犯意
    聯絡與行為分擔，應論以共同正犯。再被告先後多次提領如
    附表所示帳戶內之存款，均係為達到詐欺取財之目的，而侵
    害告訴人之同一財產法益，各行為之獨立性均極為薄弱，難
    以強行分開，依一般社會健全觀念，視為數個舉動之接續施
    行，合為包括之一行為予以評價，而應論以接續犯之單純一
    罪。又被告以一行為同時觸犯上開數罪名，為想像競合犯，
    應依刑法第55條前段之規定，從一重之刑法第339 條之4 第
    1 項第1 款、第2 款三人以上共同冒用公務員名義詐欺取財
    罪處斷。
  ㈤起訴書固漏列刑法第339 條之2 第1 項之非法由自動付款設
    備取財罪及洗錢防制法第2條第2款、第14條第1 項之洗錢罪
    ，然起訴書犯罪事實欄業已記載被告取得告訴人之提款卡、
    提領款項等事實，及將該詐得之贓款等物轉交予負責收水之
    詐欺集團上游成員等情，已足認起訴被告犯刑法第339 條之
    2 第1 項之非法由自動付款設備取財罪及洗錢防制法第14條
    第1 項之洗錢罪，經本院告知所犯該罪名（見本院卷第145
    頁），自當予以審理，不影響被告之防禦權或損及被告程序
    上權利。至於起訴書另認被告所為亦成立刑法第158 條第1 
    項所定僭行公務員職權罪，然刑法業於103 年6月18日經增
    訂公布第339條之4 加重詐欺罪規定，刑法第339 條之4 第1
     項第1 款之冒用政府機關或公務員名義詐欺罪，係由詐欺
    罪及僭行公務員職權罪二罪之犯罪構成要件，結合而成為一
    個獨立之犯罪構成要件，對所包含之構成要件而言，亦將全
    部要素包含在內，而其本身另具一個以上之獨立要素，故為
    特別規定，僅就結合之構成要件評價為已足，其所包含之構
    成要件即無再予適用之必要。故冒用政府機關或公務員名義
    詐欺罪，與刑法第158 條第1 項僭行公務員職權罪間，具有
    特別關係，成立法條競合，應優先適用特別規定之冒用政府
    機關或公務員名義詐欺罪，毋庸再論以僭行公務員職權罪，
    起訴書認被告尚應另構成刑法第158 條第1 項之僭行公務員
    職權，容有誤會，均併予敘明。
  ㈥刑法第59條規定之適用：
　　按刑事審判旨在實現刑罰權之分配的正義，故法院對有罪被
    告之科刑，應符合罪刑相當之原則，使輕重得宜，罰當其罪
    ，以契合社會之法律感情，故刑法第57條明定科刑時應審酌
    一切情狀，尤應注意該條所列10款事項以為科刑輕重之標準
    ，並於同法第59條賦予法院以裁量權，如認犯罪之情狀可憫
    恕，認科以最低度刑仍嫌過重者，得酌量減輕其刑，俾使法
    院就個案之量刑，能斟酌至當。是該條所謂犯罪之情狀，乃
    泛指與犯罪相關之各種情狀，自亦包含同法第57條所定10款
    量刑斟酌之事項，亦即該2法條所稱之情狀，並非有截然不
    同之領域。94年2月2日修正公布，95年7月1日施行之刑法第
    59條修正立法理由稱：「本條所謂『犯罪之情狀可憫恕』，自
    係指裁判者審酌第57條各款所列事項以及其他一切與犯罪有
    關之情狀之結果」等語，亦同此旨趣。本件被告所犯刑法第
    339條之4第1項之加重詐欺取財罪，其法定刑為1年以上7年
    以下有期徒刑，然犯加重詐欺取財罪者，其原因動機不一，
    犯罪情節、涉案程度未必盡同，所造成之社會危害自屬有異
    ，法律科處此類犯罪，所設之法定最低本刑卻同為「1年以
    上有期徒刑」，不可謂不重，於此情形，自非不可依客觀之
    犯行與主觀之惡性加以考量其情狀，是否有可憫恕之處，適
    用刑法第59條之規定酌量減輕其刑，期使個案裁判之量刑，
    能斟酌至當，符合罪刑相當原則及比例、平等原則。經查，
    被告參與詐欺集團擔任取款車手而犯加重詐欺取財罪，固應
    非難，惟被告自109年10月初某日起參與本案詐欺集團，而
    於109年10月5日及同年月6日擔任「車手」工作為取款行為
    ，犯罪期間非長，被害人僅有一位，且僅因本案犯行經檢察
    官偵查起訴，有本院被告前案紀錄表可憑，可見其參與之情
    節尚屬輕微，又所擔任為出面提領款項之「車手」工作，最
    易遭警查緝，較諸隱身幕後指揮規劃或機房等核心人員，被
    告實為犯罪分工中較為低階、受支配之角色；且被告於本案
    為警查獲後之偵查、原審及本院審理中均坦認犯行，並於本
    院準備程序時即與告訴人達成調解，暨已履行條件賠償告訴
    人10萬元，而獲告訴人之諒解，有110年9月24日和解筆錄及
    被告匯款紀錄各1紙在卷可稽（見本院卷第111頁、第127頁
    ），本件亦無證據證明被告獲有報酬，堪認其已盡力填補損
    害；又依被告供述，其家庭為低收入戶，被告之父親罹患口
    腔癌，癌症治療需花費鉅資，被告之母親罹患肝硬化，原本
    需要換肝，但礙於家中經濟因素，而無法持續接受治療，此
    有低收入戶證明、被告父親之診斷證明書及被告母親之藥袋
    在卷可稽（見本院卷第37至47頁）；而本件案發後，被告於
    市場內工作，已有正當、固定工作，因對於本案深感悔悟，
    故前往中華民國發展遲緩兒童基金會進行公益活動，並有4
    小時時數證明單可稽（見本院卷第95頁），應非惡性重大之
    徒。本院審酌上開各情，暨被告前因賭博案件，經原審法院
    以108年度簡字第5214號判決處有期徒刑2月確定，於110年7
    月5日易科罰金執行完畢，有本院被告前案紀錄表在卷可按
    ，以致被告雖有前述一時失慮而犯罪，且於犯罪後自我反省
    、積極彌補損害之情，仍無法獲得緩刑之寬免以勵自新，本
    院認如依刑法第339條之4第1項第1款、第2款對被告科以最
    低度刑而使其入監執行，尚有情輕法重之憾，爰依刑法第59
    條規定酌減其刑，以予自新之機會。　　
  ㈦按想像競合犯之處斷刑，本質上係「刑之合併」，其所謂從
    一重處斷，乃將想像競合犯組成之評價上數罪，合併為科刑
    一罪，其所對應之刑罰，亦合併其評價上數罪之數法定刑，
    而為一個處斷刑。易言之，想像競合犯侵害數法益者皆成立
    犯罪，論罪時必須輕、重罪併舉論述，同時宣告所犯各罪名
    ，包括各罪有無加重、減免其刑之情形，亦應說明論列，量
    刑時併衡酌輕罪部分量刑事由，評價始為充足，然後依刑法
    第55條前段規定「從一重處斷」，非謂對於其餘各罪可置而
    不論。因此，法院決定處斷刑時，雖以其中最重罪名之法定
    刑，做為裁量之準據，惟於裁量其輕重時，仍應將輕罪合併
    評價在內。次按組織犯罪條例第8條第1項規定：「犯（組織
    犯罪條例）第三條之罪自首，並自動解散或脫離其所屬之犯
    罪組織者，減輕或免除其刑；因其提供資料，而查獲該犯罪
    組織者，亦同；偵查及審判中均自白者，減輕其刑」。又按
    洗錢防制法第16條第2項規定：「犯（洗錢防制法）前2條之
    罪，在偵查或審判中自白者，減輕其刑」。據前所述，被告
    於偵查、原審及本院審理時，就其加入本案詐欺集團犯罪組
    織經過、在組織內角色分工及本案洗錢等客觀事實均詳實供
    述，應認被告對本案參與犯罪組織及洗錢等主要構成要件事
    實有所自白，原應就其所犯參與犯罪組織罪及一般洗錢罪，
    依上開規定減輕其刑，惟依前揭罪數說明，被告就上開犯行
    係從一重論處三人以上共同詐欺取財罪，被告所犯參與犯罪
    組織罪及洗錢罪均屬想像競合犯其中之輕罪，依上開說明，
    僅由本院於後述依刑法第57條量刑時一併衡酌該部分減輕其
    刑事由，附此說明。
三、撤銷改判理由：
　㈠原審就被告所犯上開加重詐欺取財等犯行，予以論罪科刑，
    固非無見，惟查：
　1.被告於前揭時、地，既知悉所欲掩飾、隱匿之不法所得係源
    於特定犯罪，且該特定犯罪及其犯罪所得已存在，而行為人
    客觀上有提款人頭帳戶款項，再製造金流斷點，而積極為掩
    飾、隱匿該特定犯罪所得之行為，業據本院認定如前，從而
    ，本案被告提領人頭帳戶內款項並交予其他詐欺集團成員，
    其行為本質上乃遂行詐欺集團為順利取得詐騙款項之手段，
    核屬將從事詐欺取財之犯罪所得置於本案詐騙集團實力支配
    下之舉，且為起訴效力所及，原審判決卻漏未論以洗錢防制
    法第2條第2款、第14條第1項之罪，容有違誤之處。
　2.被告因一時失慮而犯本罪，且於犯罪後自我反省、積極彌補
    損害，認如依刑法第339條之4第1項第1款、第2款對被告科
    以最低度刑而使其入監執行，尚有情輕法重之憾，應有刑法
    第59條規定之適用，業如前詳述，原審未適用上開規定減刑
    予以自新之機會，容有未恰。
　3.被告於本院準備程序期日時已與告訴人達成和解，並已先賠
    償10萬元，其餘41萬5000元款項分期付款，有110年9月24日
    和解筆錄及被告匯款紀錄各1紙在卷可稽（見本院卷第111頁
    、第127頁），量刑基礎已有不同，原審未及審酌，尚有未
    當。
  ㈡被告上訴請求依刑法第59條規定酌減其刑，為有理由，且原
    判決另有前開可議之處，自應由本院就原判決關於被告部分
    及其沒收部分均予撤銷改判。
四、爰審酌被告正值青年且具謀生能力，竟不思以正當途徑賺取
    財物，反加入詐欺集團，共同利用一般民眾對於檢警機關組
    織分工與案件進行流程未盡熟悉之情，及民眾對於公文書之
    公信力多所信賴、敬畏之心理，以冒用公務員身分、行使偽
    造公文書、非法由自動付款設備提領款項之方式，遂行詐欺
    取財犯行，非但使告訴人之財物受損，更傷害一般民眾對公
    務員職務執行之信賴，破壞國家公權力行使之威信，其將該
    詐得之款項全數轉交予負責收款之詐欺集團上游成員，以此
    迂迴層轉方式使詐騙集團取得詐騙款項，而掩飾或隱匿詐欺
    所得之本質、去向，而製造金流之斷點，所為實屬不該，應
    予相當之非難。惟念被告犯後坦承犯行，且於本院業與告訴
    人達成和解，並已賠償告訴人部分損失之犯後態度；兼衡其
    於本案所扮演之角色與分工，被告於原審自述高職肄業之智
    識程度、在家裡開的小吃店幫忙（見原審卷第75頁）等一切
    情狀，量處如主文第2項所示之刑。
五、不為緩刑宣告之理由：　　
　　被告前因賭博案件，經原審法院以108年度簡字第5214號判
    決處有期徒刑2月確定，於110年7月5日易科罰金執行完畢，
    有本院被告前案紀錄表在卷可按，被告不符合刑法第74條第
    1項宣告緩刑之要件，其請求諭知緩刑（見本院卷第35頁）
    ，並無理由。　　
六、沒收部分：
  ㈠按偽造之印章、印文或署押，不問屬於犯人與否，沒收之，
    刑法第219 條定有明文。此外，被告偽造之書類，既已交付
    於被害人收受，則該物非屬被告所有，除偽造書類上偽造之
    印文、署押，應依刑法第219 條予以沒收外，依同法第38條
    第3 項之規定，即不得再對各該書類諭知沒收（最高法院43
    年台上字第747號判例意旨參照）。查扣案「臺灣臺北地方
    法院檢察署分案調查證物清單」上偽造之「臺灣臺北地方法
    院檢察署」之印文1 枚，屬義務沒收之物，應依刑法第219 
    條規定宣告沒收。至本案既未扣得與上開偽造印文內容、樣
    式相同之偽造印章，而該份偽造公文書係由該詐欺集團成員
    經由傳真方式傳送予被告乙節，業經認定如前，參以現今科
    技發達，縱未實際篆刻印章，亦得以數位列印或其他方式偽
    造印文圖樣，故依卷內既存事證無法證明上開偽造印文確係
    透過偽刻印章之方式蓋印偽造，自不得逕予宣告沒收印章，
    附此敘明。又該「臺灣臺北地方法院檢察署分案調查證物清
    單」1 紙雖係供犯罪所用之物，然因被告已將之交付告訴人
    而行使，自非屬被告或該詐欺集團成員所有之物，毋庸宣告
    沒收。
  ㈡被告於偵查及原審均供稱並未獲得報酬等語（見偵卷第120 
    頁、第126 頁、原審卷第65頁），且無證據足資證明其已實
    際獲取詐欺犯罪所得，而受有不法利益，故不予宣告沒收或
    追徵。
  ㈢被告所取得告訴人郵局、陽信銀行帳戶之提款卡，雖亦為被
    告本件犯行所取得及所用之物，然既非屬被告所有，且被告
    於偵查中表示上開提款卡均已丟棄等語（見偵卷第120 頁、
    第126 頁），審酌前開物品均非違禁物或專科沒收之物，且
    告訴人之帳戶提款卡一經掛失重新申辦即喪失效用，應無再
    遭詐欺集團成員利用之虞，又無財產價值或換價可能，是認
    皆欠缺刑法上之重要性，爰均不予宣告沒收，併此敘明。
七、按參與犯罪組織罪和加重詐欺取財罪之構成要件與刑罰，均
    分別在組織犯罪防制條例及刑法中定有明文。行為人以一行
    為觸犯組織犯罪防制條例第3 條第1 項後段之參與犯罪組織
    罪，及刑法第339 條之4 第1 項第2 款之加重詐欺取財罪，
    於從一重之加重詐欺取財罪處斷而為科刑時，因所犯輕罪（
    參與犯罪組織罪）之刑罰以外之法律效果，即組織犯罪防制
    條例第3 條第3 項強制工作之規定，並未被重罪所吸收，仍
    應一併適用。本案被告雖係犯組織犯罪條例第3 條第1 項後
    段之參與犯罪組織罪，惟本於法律合憲性解釋原則，依司法
    院釋字第471 號關於行為人有無預防矯治其社會危險性之必
    要，及比例原則等與解釋意旨不相衝突之解釋方法，為目的
    性限縮，對犯該條例第3 條第1項 之參與犯罪組織罪者，視
    其行為之嚴重性、表現之危險性、對於未來行為之期待性，
    以及所採措施與預防矯治目的所需程度，於有預防矯治其社
    會危險性之必要，且符合比例原則之範圍內，由法院依該條
    例第3 條第3 項規定，一併宣告刑前強制工作。審酌被告於
    本案之參與情節非重、參與時間非久，是其於本案犯行所顯
    現之行為嚴重性及表現危險性均非甚重，難遽認其有犯罪習
    慣或因懶惰成習而犯罪。況其並非居於犯罪組織之主導地位
    ，且坦承本案犯行，尚具悔意，堪信對其施以一般預防之刑
    罰即足達到制裁及教化之目的，縱再予機構性保安處分，尚
    無益於其再社會化，所量處如主文樣所示之刑，已足以完全
    評價及處罰其應負之罪責，倘再予以宣告強制工作，實有悖
    於比例原則，爰不依組織犯罪防制條例第3 條第3 項規定對
    其宣告強制工作之必要，一併說明。
八、被告經合法傳喚，無正當理由不到庭，爰不待其陳述，逕行
    判決。　　
據上論斷，應依刑事訴訟法第369條第1項前段、第371條、第364
條、第299條第1項前段，判決如主文。
本案經檢察官黃冠傑提起公訴，檢察官黃和村到庭執行職務。
中　　華　　民　　國　　110 　年　　11　　月　　11　　日
                  刑事第十二庭  審判長法　官  陳如玲
                                      法　官  蔡如惠
                                      法　官  魏俊明
以上正本證明與原本無異。
如不服本判決，應於收受送達後20日內向本院提出上訴書狀，其
未敘述上訴之理由者並得於提起上訴後20日內向本院補提理由書
（均須按他造當事人之人數附繕本）「切勿逕送上級法院」。
                                      書記官  賴尚君
中　　華　　民　　國　　110 　年　　11　　月　　11　　日
附錄：本案論罪科刑法條全文
組織犯罪防制條例第3條
發起、主持、操縱或指揮犯罪組織者，處3 年以上10年以下有期
徒刑，得併科新臺幣1 億元以下罰金；參與者，處6 月以上5 年
以下有期徒刑，得併科新臺幣1 千萬元以下罰金。但參與情節輕
微者，得減輕或免除其刑。
具公務員或經選舉產生之公職人員之身分，犯前項之罪者，加重
其刑至二分之一。
犯第一項之罪者，應於刑之執行前，令入勞動場所，強制工作，
其期間為3 年。
前項之強制工作，準用刑法第90條第二項但書、第三項及第98條
第二項、第三項規定。
以言語、舉動、文字或其他方法，明示或暗示其為犯罪組織之成
員，或與犯罪組織或其成員有關聯，而要求他人為下列行為之一
者，處3 年以下有期徒刑，得併科新臺幣3 百萬元以下罰金：
一、出售財產、商業組織之出資或股份或放棄經營權。
二、配合辦理都市更新重建之處理程序。
三、購買商品或支付勞務報酬。
四、履行債務或接受債務協商之內容。
前項犯罪組織，不以現存者為必要。
以第五項之行為，使人行無義務之事或妨害其行使權利者，亦同
。
第五項、第七項之未遂犯罰之。

洗錢防制法第2條
本法所稱洗錢，指下列行為：
一、意圖掩飾或隱匿特定犯罪所得來源，或使他人逃避刑事追訴
    ，而移轉或變更特定犯罪所得。
二、掩飾或隱匿特定犯罪所得之本質、來源、去向、所在、所有
    權、處分權或其他權益者。
三、收受、持有或使用他人之特定犯罪所得。
　　
洗錢防制法第14條
有第二條各款所列洗錢行為者，處7年以下有期徒刑，併科新臺
幣5百萬元以下罰金。
前項之未遂犯罰之。
前二項情形，不得科以超過其特定犯罪所定最重本刑之刑。
中華民國刑法第216條
行使第二百一十條至第二百一十五條之文書者，依偽造、變造文
書或登載不實事項或使登載不實事項之規定處斷。
中華民國刑法第211條
偽造、變造公文書，足以生損害於公眾或他人者，處一年以上七
年以下有期徒刑。

中華民國刑法第339條之2
意圖為自己或第三人不法之所有，以不正方法由自動付款設備取
得他人之物者，處3 年以下有期徒刑、拘役或30萬元以下罰金。
以前項方法得財產上不法之利益或使第三人得之者，亦同。
前二項之未遂犯罰之。

中華民國刑法第339條之4
犯第339 條詐欺罪而有下列情形之一者，處1 年以上7 年以下有
期徒刑，得併科1 百萬元以下罰金：
一、冒用政府機關或公務員名義犯之。
二、三人以上共同犯之。
三、以廣播電視、電子通訊、網際網路或其他媒體等傳播工具，
    對公眾散布而犯之。
前項之未遂犯罰之。 

附表：

編號 提領時間 提領地點 提領金額（新臺幣） 提領帳戶名稱 主要證據出處 1 109年10月5日下午2 時14分至16分許 新北市○○區○○街000 號之中華郵政新海郵局15支局 60,000元、60,000元、30,000元 陳明樹郵局帳戶 偵卷第65至66頁 2 109年10月5日下午2 時36分至39分許 新北市○○區○○路000 號之陽信銀行新埔分行 30,000元、30,000元、30,000元、30,000元 陳明樹陽信銀行帳戶 偵卷第67至68頁 3 109年10月6日凌晨1 時19分至29分許 臺北市○○區○○路00號之7-11統一超商道生門市 20,005元（含手續費）20,005元（含手續費）20,005元（含手續費）20,005元（含手續費）20,005元（含手續費）20,005元（含手續費）20,005元（含手續費）10,005元（含手續費） 陳明樹郵局帳戶 偵卷第65至66頁    20,000元、20,000元、20,000元、20,000元、15,005元（含手續費） 陳明樹陽信銀行帳戶 偵卷第67至68頁